【裁判字號】    94,重訴,580
【裁判日期】    951103
【裁判案由】    拆屋還地等
【裁判全文】
臺灣臺北地方法院民事判決             94年度重訴字第580號
原        告  財政部國有財產局
即承當訴訟人
法 定 代理人  己○○
訴 訟 代理人  辛○○
複    代理人  癸○○
被        告  壬○○等人姓名.
上列當事人間請求拆屋還地等事件，本院於民國95年10月3日言
詞辯論終結，判決如下：
    主      文
原告之訴及假執行聲請均駁回。
訴訟費用由原告負擔。
    事實及理由
一、本件原告原為「中華民國立法院」，嗣於訴訟中本件訴訟標
    的之法律關係（即系爭土地所有權）移轉於財政部國有財產
    局（下稱國有財產局），經本院於民國94年12月5日裁定准
    由國有財產局代原告承當本件訴訟（見本院卷第240頁之民
    事裁定），合先陳明。
二、查，國有財產局之法定代理人原為「洪寶川」，嗣於訴訟中
    變更為「己○○」，並於95年3月16日依法向本院為承受訴
    訟之聲明，此有卷附承受訴訟聲明狀、行政院94年12月14日
    院授人力字第0940038537號令可憑（見本院卷第261頁、263
    頁），核與民事訴訟法第170條、第175條規定相符，應予准
    許，次予敘明。
三、本件附表一編號至、至、所示被告（見本院卷第
    359頁）均經合法通知後，未於言詞辯論期日到場，核皆無
    民事訴訟法第386條所列各款之情形，爰依原告之聲請，准
    其一造辯論而為判決。
四、國有財產局主張：坐落台北縣新店市○○段1019號土地（下
    稱系爭土地）為國有土地（原管理機關為立法院，嗣於訴訟
    中之94年5月13日變更伊為管理者），而被告無正當理由占
    有系爭土地並各興建如附圖所示之建物（門牌號碼各如附表
    二所示），致伊受有無法使用土地之損害。伊本於管理人地
    位，爰依民法第767條規定，訴請應將上開建物拆除，並將
    占有土地返還；併依民法第179條規定，應給付伊相當租金
    之損害等情。並於本院聲明：(一)如附表二「原告訴之聲明欄
    」所示。(二)願供擔保請准宣告假執行。
五、被告則以：(一)附表一編號1.至所示被告部分：伊等原係立
    法院所屬員工，經該院同意且由行政院國民住宅興建委員會
    （下稱國宅興建委員會）貸款予伊等，於系爭土地內自行增
    建各如附表二所示建物，故伊等並非無權占有系爭土地；(二)
    附表一編號、所示被告部分：丙○○○為丁○○之配偶
    ，而丁○○係立法院所屬員工，經該院同意且由國宅興建委
    員會貸款予伊，始於系爭土地內自行興建如附表二所示建物
    ，故伊等並非無權占有系爭土地；(三)附表一編號、所示
    被告部分：伊等分別為已故立法院員工管劍鳴配偶、子女，
    而系爭23號房屋，原係立法院宿舍，分配予管劍鳴使用，故
    伊等並非無權占有系爭土地；(四)附表一編號至所示被告
    部分：甲○○、乙○○分別為庚○○之配偶、子女，而庚○
    ○係立法院所屬員工，系爭同上巷27號房屋，原係立法院宿
    舍，分配予庚○○使用，故伊等並非無權占有系爭土地；(五)
    附表一編號至所示被告部分：附表一編號至皆為戊
    ○○之親屬，而戊○○係立法院所屬員工，經該院同意且由
    國宅興建委員會貸款予伊，始於系爭土地內自行增建系爭29
    號房屋，故伊等並非無權占有系爭土地；各等語，資為抗辯
    。並於本院均聲明：(一)原告之訴及假執行聲請均駁回。(二)如
    受不利之判決，願供擔保請准宣告免為假執行。
六、查，系爭土地為國有土地，原管理機關為立法院，嗣於訴訟
    中之94年5月13日變更由國有財產局管理等情，有卷附土地
    謄本、立法院94年4月15日台立院總字第0940050357號秘書
    長函、國有財產局94年5月25日台財產局接字第0940014676
    號函可憑（見本院卷第25頁、第119至120頁、第177頁），
    並為兩造所不爭執，堪信為真。
七、本件應審究者為被告是否無權占有系爭土地？
(一)、按所有人對於無權占有或侵奪其所有物者，得請求返還之，
    民法第767條前段固定有明文。惟房屋之拆除為一種事實上
    之處分行為，是須有事實上之處分權者，始得予以拆除，如
    其並非事實上處分之權利者，自無從命其拆除該建物（最高
    法院85年台上字第3077號判決意旨參照）；再，建物坐落於
    基地之上，如建物不得請求交付，即無僅就基地部分請求交
    付之餘地（同上院83年台上字第2873號判決意旨參照）。
(二)、系爭23號、27號房屋部分：
    查，系爭23號、27號房屋，係立法院管理之宿舍，並由該院
    分配予所屬員工管劍鳴、庚○○居住使用等情，有卷附住戶
    資料表、准予配住簽呈可參（見本院卷第104頁、第135頁）
    ，足見系爭23號、27號房屋顯非管劍鳴、庚○○所興建至明
    。是國有財產局主張：附表一編號、；至所示被告
    ，應將系爭23號、27號房屋拆除並返還占有土地云云，顯無
    可取。
(三)、附表二除系爭23號及27號房屋以外之建物部分：
    查，附表二除系爭23號及27號房屋以外之建物係由立法院同
    意所屬員工，在其所管理之系爭土地內，向國宅興建委員會
    貸款自行增建房屋居住乙情，有卷附住戶資料表、立法院8
    5年4月30日之議案關係文書、借據可稽（見本院卷第104至
    111頁、第85至89頁），並為立法院及國有財產局所不爭執
    ，可見立法院既同意被告於系爭土地內，自行增建上列房屋
    ，則其等使用系爭土地顯有正當權源至明。是國有財產局主
    張：被告為無權使用系爭土地云云，顯無可取。準此，國有
    財產局主張被告拆除附表二所示建物既屬無據，則其訴請被
    告應返還建物占有土地部分，亦屬無據。
(四)、依上說明，被告既非無權占有系爭土地，則國有財產局主張
    被告無權占有系爭土地，致其受有無法使用系爭土地之損害
    部分，要屬無據，應予駁回。
八、從而，國有財產局本於管理人地位，依據民法第767條規定
    ，訴請被告應系爭土地內，各增建如附表二所示建物拆除並
    將占有土地返還；併依民法第179條規定，請求被告應給付
    其相當租金損害；均無理由，應皆予駁回。又原告之訴既經
    駁回，則其假執行之聲請即失所附麗，應併予駁回。
九、本件事證已臻明確，兩造其餘攻擊或防禦方法，經本院審酌
    後，認均與本件之結論無涉，茲不再一一論述，併予敘明。
十、據上論結，本件原告之訴為無理由，依民事訴訟法第385條
    第1項前段、第78條，判決如主文。
中    華    民    國    95    年    11    月    3    日
                  民事第一庭    法  官  楊絮雲
以上正本係照原本作成
如對本判決上訴，須於判決送達後20日內向本院提出上訴狀
中    華    民    國    95    年    11    月    3    日
                                書記官  薛德芬


司法院資訊處製作；財團法人民間司法改革基金會備份。
